臺灣臺中地方法院民事判決
111年度重訴字第483號
原      告  禾沂營造股份有限公司

法定代理人  王銘鋐  
訴訟代理人  吳馥妤律師
            鐘登科律師
被      告  黃源科  
訴訟代理人  龔正文律師
上列當事人間確認本票債權不存在等事件，本院於民國111年11
月2日言詞辯論終結，判決如下：
    主      文
確認被告持有原告所簽發如附表所示之本票，對於原告本票債權
之請求權不存在。
被告不得執第一項所示之本票及本院111年度司票字第3686號民
事裁定為執行名義對原告聲請強制執行。
訴訟費用由被告負擔。
    事實及理由
壹、程序方面：按確認法律關係之訴，非原告有即受確認判決之
    法律上利益者，不得提起之。民事訴訟法第247條第1項前段
    定有明文。所謂即受確認判決之法律上利益，係指法律關係
    之存否不明確，原告主觀上認其在法律上之地位有不安之狀
    態存在，且此種不安之狀態，能以確認判決將之除去者而言
    （最高法院52年台上字第1240號判例參照）。經查，本件被
    告持有本院111年度司票字第3686號民事裁定如附表所示本
    票5紙（下稱系爭本票），主張原告積欠其如系爭本票票面
    金額所載之債權，惟原告否認系爭本票債權之法律關係存在
    且請求權已罹於時效，顯見兩造就系爭本票債權之法律關係
    存在與否已有爭執，原告主觀上之私法地位有不安之危險，
    而此項危險得以本件確認本票債權不存在判決除去之，是原
    告即有受確認判決之法律上利益，揆諸前揭說明，原告提起
    本件確認本票債權不存在之訴，自屬合法，核先敘明。
貳、實體方面：
一、原告起訴主張：
（一）先位部分：系爭本票發票日及到期日均為同一日，自得請
      求之日（即民國102年1月8日、29日、同年6月18日）起算
      經過三年期間未行使，被告遲至111年始向本院聲請本票
      裁定強制執行，業已罹於時效，原告得主張時效抗辯拒絕
      給付，被告不得持系爭本票之本票裁定為執行，爰請求確
      認系爭本票債權請求權不存在。並先位聲明：如主文所示
      。
（二）備位部分：原告否認原因關係存在，應請被告舉證債權原
      因關係存在。系爭本票中編號3支本票，被告曾聲請支付
      命令，嗣因原告異議視為起訴，被告於111年度重訴字第1
      37號訴訟中，以借款為原因關係起訴又撤回，則原因關係
      是否存在即有疑慮，爰請求確認原因關係不存在。並備位
      聲明：⑴確認被告持有原告所簽發如附表所示本票、對於
      原告之本票債權不存在。⑵被告應返還上開本票予原告。⑶
      被告不得執第一項所示之本票及本院111年度司票字第368
      6號民事裁定為執行名義對原告聲請強制執行。
二、被告則以：先位部分，系爭本票即便已罹於3年時效，僅是
    原告得為時效抗辯拒絕給付，惟請求權並非當然消滅。又本
    票時效雖為3年，但系爭本票原因關係為借款債權，依票據
    法第22條第4項及民法第125條，被告仍有請求權。另被告於
    111年6月17日持系爭本票票聲請111年度司票字第366號本票
    裁定，已為民法第129條第1項第1款之請求，有中斷時效之
    效力，而未罹於時效。備位的部分，被告並未為任何請求，
    亦沒有向原告主張權利，原告本件訴訟沒有確認利益。並聲
    明：原告之訴駁回。
三、本件經本院協同兩造整理爭點為（見本院卷第93頁）：
（一）原告主張系爭本票自得請求之日（即102年1月8日、29日
      、同年6月18日）起算經過三年期間未行使，業已罹於時
      效，原告得拒絕給付，被告不得持系爭本票之本票裁定為
      執行；被告抗辯即便罹於時效，僅是得拒絕給付，本票債
      權仍存在。又本票時效雖為3年，但原因關係為借款，依
      票據法第22條第4項及民法第125條，被告仍有請求權。另
      被告於111年6月17日持票聲請本票裁定，已為民法第129
      條第1項第1款之請求，中斷時效，而未罹於時效。何者可
      採？
（二）被告抗辯系爭本票原因關係為借款，原告主張仍待確認。
      本件系爭本票原因關係為何？原告是否盡舉證責任。
（三）承二，原告主張：否認與被告間有借款債務存在；被告抗
      辯：借款債權仍存在。被告抗辯是否可採？
四、本院之判斷：　　
（一）按「票據上之權利，對匯票承兌人及本票發票人，自到期
      日起算；見票即付之本票，自發票日起算；三年間不行使
      ，因時效而消滅。」票據法第22條第1項前段定有明文。
      次按「消滅時效，自請求權可行使時起算。」、「消滅時
      效，因左列事由而中斷：一、請求。二、承認。三、起訴
      。左列事項，與起訴有同一效力：…五、開始執行行為或
      聲請強制執行。」、「時效中斷者，自中斷之事由終止時
      ，重行起算。…經確定判決或其他與確定判決有同一效力
      之執行名義所確定之請求權，其原有消滅時效期間不滿五
      年者，因中斷而重行起算之時效期間為五年。」、「時效
      完成後，債務人得拒絕給付。」民法第128條前段、第129
      條、第137條第1、3項、第144條第1項分別定有明文。又
      消滅時效完成後，債務人即有拒絕給付之抗辯權，經債務
      人為抗辯後，債權本身雖不消滅，然債權人之請求權則歸
      於消滅。且消滅時效完成後，如債權人依原執行名義或債
      權憑證聲請法院再行強制執行時，亦不生中斷時效或中斷
      事由終止重行起算時效之問題（最高法院89年度台上字第
      1623號判決意旨參照）。
（二）查，系爭本票之發票日及到期日為同一天，則該發票日或
      到期日即為系爭本票得請求之日，應如附表所示之102年1
      月8日、29日、同年6月18日。依上揭說明，系爭本票之請
      求權業於上開得請求之日之3年後，即105年1月8日、29日
      、同年6月18日，因時效而消滅，則原告請求確認被告持
      有原告所簽發如鈞院111年度司調字第3686號民事裁定之
      附表所示之本票，對於原告本票債權之請求權不存在；以
      及被告不得執第一項所示之本票及鈞院111年度司票字第3
      686號民事裁定為執行名義對原告聲請強制執行，均屬有
      據。
（三）就被告之抗辯：
　　1.被告抗辯：即便罹於時效，僅是得拒絕給付，本票債權仍
      存在等語，應係誤會原告所確認不存在者為本票債權之請
      求權，並非本票債權本身，是其此部分所辯，應不可採。
　　2.被告抗辯：本票時效雖為3年，但原因關係為借款，依票
      據法第22條第4項及民法第125條，被告仍有請求權等語，
      惟上開請求權即便存在，係依票據法第22條第4項及民法
      第125條所生之請求權，與本票債權之請求權應屬無涉，
      被告此部分之抗辯，與原告與確認不存在之本票債權請求
      權，實屬二事，自無可採。
　　3.被告另抗辯：被告於111年6月17日持票聲請本票裁定，已
      為民法第129條第1項第1款之請求，中斷時效，而未罹於
      時效等語。惟消滅時效完成後，原告即有拒絕給付之抗辯
      權，經原告為抗辯後，本票債權本身雖不消滅，然被告之
      請求權則歸於消滅。且系爭本票之消滅時業效完成，認定
      已如上述，則其後被告再行聲請本票裁定為執行名義，亦
      不生中斷時效或中斷事由終止重行起算時效之問題。
五、綜上所述，被告就系爭支票票據債權之請求權業已因罹於時
    效而消滅，既經本院審認如前，則原告請求如主文所示，均
    有理由，應予准許。
六、本件事證已臻明確，兩造其餘攻擊或防禦方法，於判決結果
    不生影響，爰不逐一論述，附此敘明。 　　　　
七、訴訟費用負擔之依據：民事訴訟法第78條。　
中　　華　　民　　國　　111 　年　　11　　月　　30　　日
                  民事第一庭      法  官  王詩銘
以上正本係照原本作成。
如對本判決上訴，須於判決送達後20日內向本庭提出上訴狀（須
按他造當事人之人數附繕本）。如委任律師提起上訴者，應一併
繳納上訴審裁判費。
中　　華　　民　　國　　111 　年　　11　　月　　30　　日
                                  書記官  林玟君
附表：至清償日止利息按週年利率百分之六計算       編號 發票日 票面金額 到期日 利息起算日 票據號碼 備考   （新臺幣）     001 102年1月8日 3,700,000元 102年1月8日 102年1月8日 WG0000000  002 102年1月8日 600,000元 102年1月8日 102年1月8日 WG0000000  003 102年1月8日 1,800,000元 102年1月8日 102年1月8日 WG0000000  004 102年1月29日 1,780,000元 102年1月29日 102年1月29日 WG0000000  005 102年6月18日 220,880元 102年6月18日 102年6月18日 WG0000000